# Voorbeeld data exploratie {#sec-workflow-basics}

*Dit voorbeeld is puur illustratief en heeft geen wetenschappelijke waarde. Gebruik dit louter als een voorbeeld mocht je inspiratie nodig hebben voor je eigen data exploratie. Dit is dus ook niet compleet en is in praktijk vaak veel uitgebreider.*

Het doel is om te tonen hoe een data exploratie kan verlopen. We gebruiken hiervoor een gesimuleerde dataset van een longitudinale studie met 301 deelnemers, waarbij de blootstelling aan PFAS (PFOS, PFOA, PFHxS en PFNA) werd gemeten op 3 tijdstippen (0, 7 en 14 jaar). De uitkomst is het neutrofielenaantal in het bloed. De dataset bevat ook enkele covariaten zoals geslacht en sociaal-economische status (SES).




```{r}
#| label: setup
#| message: false
#| warning: false


### Load packages
#----------------
library(dplyr)
library(tidyr)
library(ggplot2)
library(knitr)
library(readr)


### Load data
#------------
dataset <- read_csv("~/Workshop-3XG/Data/Voorbeeld_dataset.csv")


### Make factors
#---------------
dataset$time   <- factor(dataset$time, 
                         levels = c("0 jaar", "7 jaar", "14 jaar"))
dataset$gender <- factor(dataset$gender, 
                         levels = c("meisje", "jongen"))
dataset$SES    <- factor(dataset$SES, 
                         levels = c("laag", "midden", "hoog"))


### Columns
#----------
exposure_vars   <- c("PFOS_imp", "PFOA_imp", "PFHxS_imp", "PFNA_imp")
below_lod_vars  <- c("below_LOD_PFOS", "below_LOD_PFOA", "below_LOD_PFHxS", "below_LOD_PFNA")


### Long-format
#--------------
exposures_long <- dataset |>
  select(id, time, gender, SES, all_of(exposure_vars)) |>
  pivot_longer(cols = all_of(exposure_vars), names_to = "stof", values_to = "concentratie") |>
  mutate(stof = sub("_imp$", "", stof))
```


Al vorens we starten met data visualisaties controleren we eerst het **dataformaat** en de **kolomnamen** van de dataset.


```{r}
#| label: data-format
dataset |>
  head() |>
   kable()
```

Merk op dat de **exposures** of bloodstellingen beschreven worden door 4 variabelen, bijvoorbeeld *PFOS_imp*, *PFOS_lod* en *below_LOD_PFOS*. Wanneer een concentratie onder de detectielimiet (LOD) ligt, wordt deze beschreven door -3 en vervangen door een imputatiewaarde in de variabele *PFOS_imp*. De variabele *PFOS_lod* geeft aan wat de detectielimiet is voor PFOS. De variabele *below_LOD_PFOS* is een indicatorvariabele die aangeeft of de concentratie onder de LOD ligt (1 = onder LOD, 0 = boven LOD).


## Exposure biomarkers

### Exposures onder de detectielimiet of *limit of detection (LOD)*

Bij de metingen van deze stoffen liggen sommige concentraties onder de detectielimiet (LOD). We berekenen het percentage van de metingen dat onder de LOD ligt voor elke stof. Hierdoor krijgen we een idee hoe representatief elke stof is en of we deze kunnen gebruiken in verdere analyses. 

```{r}
#| label: tbl-below-lod
#| tbl-cap: "Percentage metingen onder de detectielimiet (LOD) per stof"

dataset |>
  summarise(across(all_of(below_lod_vars), ~ round(100 * mean(.x, na.rm = TRUE), 1))) |>
  pivot_longer(everything(), names_to = "stof", values_to = "pct_onder_LOD") |>
  mutate(stof = sub("^below_LOD_", "", stof)) |>
  kable(col.names = c("Stof", "% onder LOD"))
```

Op basis van de resultaten zullen we voor eenvoud in deze demo enkel verder kijken naar *PFOS* and *PFOA* aangezien deze alle metingen boven de detectielimiet hebben.

### Verdeling

We starten met een data exploratie van de twee PFAS-blootstellingen, met een histogram van de verdeling.

```{r}
#| label: fig-exposure-distribution
#| fig-cap: "Verdeling van de PFOA- en PFOS-blootstellingen (over all tijdspunten heen)"
exposures_long %>%
  filter(stof %in% c("PFOS", "PFOA")) %>%
  ggplot(aes(x = concentratie)) +
    geom_histogram(bins = 30, fill = "steelblue", colour = "white") +
    facet_wrap(~ stof, scales = "free") +
    labs(x = "Concentratie (μg/l)", y = "Aantal metingen", title = "Histogram") +
    theme_minimal()
```
Vervolgens bestuderen we ook enkele statistieken van deze PFAS concentraties. 


```{r}
#| label: tbl-exposure-summary
#| tbl-cap: "Beschrijvende statistieken per blootstelling"

exposures_long %>%
  group_by(stof) %>%
  filter(stof %in% c("PFOS", "PFOA")) %>%
  summarise(
    n       = sum(!is.na(concentratie)),
    Gemiddelde     = mean(concentratie, na.rm = TRUE),
    sd      = sd(concentratie, na.rm = TRUE),
    p25     = quantile(concentratie, 0.25, na.rm = TRUE),
    Mediaan = median(concentratie, na.rm = TRUE),
    p75     = quantile(concentratie, 0.75, na.rm = TRUE),
    Min     = min(concentratie, na.rm = TRUE),
    Max     = max(concentratie, na.rm = TRUE),
    .groups = "drop"
  ) |>
  mutate(across(where(is.numeric) & !n, ~ round(.x, 3))) |>
  kable()
```




### Stratificatie volgens subpopulaties


Tot nu toe keken we telkens naar de verdeling van de PFAS-blootstellingen over alle tijdspunten heen. We kunnen ook de verdeling van de PFAS-blootstellingen bekijken, gestratificeerd naar geslacht of meetmoment. We gebruiken hiervoor boxplots, waarbij we de y-as op een log-schaal zetten om de spreiding beter te kunnen visualiseren.

```{r}
#| label: fig-exposure-by-gender
#| fig-cap: "Blootstelling per stof, gestratificeerd naar geslacht"
exposures_long %>%
  filter(stof %in% c("PFOS", "PFOA")) %>%
  ggplot(aes(x = gender, y = concentratie, fill = gender)) +
    geom_boxplot(outlier.alpha = 0.3) +
    scale_y_log10() +
    facet_wrap(~ stof, scales = "free_y") +
    labs(x = "Geslacht", y = "Concentratie (log-schaal)") +
    theme_minimal() +
    theme(legend.position = "none")
```
We zien duidelijk dat de concentraties van PFOS en PFOA hoger zijn bij jongens dan bij meisjes. Het is belangrijk om dit verschil in geslacht mee te nemen in de verdere analyses. We kunnen ook de verdeling van de PFAS-blootstellingen bekijken, gestratificeerd naar meetmoment.
```{r}
#| label: fig-exposure-by-time
#| fig-cap: "Blootstelling per stof, gestratificeerd naar meetmoment"
exposures_long %>%
  filter(stof %in% c("PFOS", "PFOA")) %>%
  ggplot(aes(x = time, y = concentratie, fill = time)) +
    geom_boxplot(outlier.alpha = 0.3) +
    scale_y_log10() +
    facet_wrap(~ stof, scales = "free_y") +
    labs(x = "Meetmoment", y = "Concentratie (log-schaal)") +
    theme_minimal() +
    theme(legend.position = "none")
```
We zien duidelijk een dalende trend in de concentraties van PFOS en PFOA over de tijd. Let wel op dat het gaat om gecorreleerde data, aangezien het dezelfde deelnemers zijn die op verschillende tijdstippen gemeten worden. 

## Uitkomsten

### Verdelingen

Het is ook altijd zinvol om een histogram te maken van de uitkomstvariabele, in dit geval het neutrofielenaantal. Zo krijg je een idee van de range en de verdeling van de uitkomst. Eventueel merk je zo ook enkele waarden op die buiten de verwachte range vallen, wat kan wijzen op meetfouten of outliers. 

```{r}
#| label: fig-outcome-distribution
#| fig-cap: "Verdeling van het neutrofielenaantal (complete cases)"

ggplot(dataset, aes(x = neutrophil)) +
  geom_histogram(bins = 30, fill = "darkgreen", colour = "white", na.rm = TRUE) +
  labs(x = "Neutrofielenaantal (10^9/L)", y = "Aantal metingen") +
  theme_minimal()
```

Gezien dit dataset longitudinaal is, is het ook interessant om de trend van het neutrofielenaantal doorheen de tijd te bekijken. We kunnen hiervoor een lijnplot maken waarbij we de neutrofielenaantallen van enkele random gekozen deelnemers over de tijd uitzetten. Dit geeft een eerste indruk van de algemene trend en eventuele variabiliteit tussen deelnemers.

```{r}
#| label: tbl-outcome-summary
#| message: false
#| warning: false
#| tbl-cap: Longitudinale trend van het neutrofielenaantal
dataset %>%
  head(36) %>%
  ggplot( aes(x = time, y = neutrophil, group = id, col = as.factor(id))) +
    geom_line(alpha = 0.5) +
    geom_point( alpha = 0.5) +
    labs(x = "Tijdstip van meting", y = "Neutrofielenaantal (10^9/L)", col = "ID deelnemer") +
    theme_minimal()

```

### Dropout en missing data

Elke dataset bevat typisch gezien ook ontbrekende waarden, of *missing data*. In longitudinale studies is het vaak zo dat deelnemers afhaken of niet aanwezig zijn bij bepaalde meetmomenten. Dit kan leiden tot een afname van het aantal beschikbare metingen doorheen de tijd. Het is belangrijk om dit in kaart te brengen, omdat het kan wijzen op een selectieve uitval die de resultaten kan beïnvloeden.


```{r}
#| label: tbl-missing-outcome
#| tbl-cap: "Aantal en percentage ontbrekende uitkomstmetingen"

dataset |>
  group_by(time) |>
  summarise(
    n_totaal      = n(),
    n_aanwezig    = sum(!is.na(neutrophil)),
    n_ontbrekend  = sum(is.na(neutrophil)),
    pct_ontbrekend = round(100 * mean(is.na(neutrophil)), 1),
    .groups = "drop"
  ) |>
  kable(col.names = c("Meetmoment", "N totaal", "N aanwezig", "N ontbrekend", "% ontbrekend"))
```
De dropout op de uitkomst volgt in dit design een **vast**, monotoon
patroon: 301 deelnemers op jaar 0, 220 op jaar 7 en 200 op jaar 14
(wie al ontbreekt op jaar 7 blijft ook ontbreken op jaar 14). 
```{r}
#| label: fig-dropout
#| fig-cap: "Aantal deelnemers met een uitkomstmeting doorheen de opvolging (301 / 220 / 200)"

dataset |>
  group_by(time) |>
  summarise(n_aanwezig = sum(!is.na(neutrophil)), .groups = "drop") |>
  ggplot(aes(x = time, y = n_aanwezig, group = 1)) +
  geom_line(colour = "firebrick", linewidth = 1) +
  geom_point(colour = "firebrick", size = 2) +
  labs(x = "Meetmoment", y = "Aantal deelnemers met uitkomstmeting") +
  ylim(0, NA) +
  theme_minimal()
```

Vervolgens wordt nagegaan of wie afhaakt samenhangt met andere kenmerken. Dit kan door te kijken naar het percentage ontbrekende uitkomstmetingen per geslacht en SES-niveau. In dit geval lijkt er een indicatie te zijn dat deelnemers met een lager SES-niveau vaker ontbreken bij de opvolging.

```{r}
#| label: tbl-missing-by-subgroup
#| tbl-cap: "Percentage ontbrekende uitkomstmetingen, per geslacht en SES-niveau"

dataset |>
  group_by(gender, SES) |>
  summarise(pct_ontbrekend = round(100 * mean(is.na(neutrophil)), 1), .groups = "drop") |>
  kable(col.names = c("Geslacht", "SES-niveau", "% ontbrekend"))
```

### Stratificatie volgens subpopulaties

De outkomst kan ook worden bekeken, gestratificeerd naar geslacht of SES-niveau. We gebruiken hiervoor opnieuw boxplots. In dit geval zijn er geen duidelijke verschillen in neutrofielenaantal tussen jongens en meisjes, noch tussen de verschillende SES-niveaus.

```{r}
#| label: fig-outcome-by-gender
#| fig-cap: "Neutrofielenaantal per geslacht en meetmoment"

ggplot(dataset, aes(x = time, y = neutrophil, fill = gender)) +
  geom_boxplot(outlier.alpha = 0.3, na.rm = TRUE) +
  labs(x = "Meetmoment", y = "Neutrofielenaantal (10^9/L)", fill = "Geslacht") +
  theme_minimal()
```

```{r}
#| label: fig-outcome-by-ses
#| fig-cap: "Neutrofielenaantal per SES-niveau en meetmoment"

ggplot(dataset, aes(x = time, y = neutrophil, fill = SES)) +
  geom_boxplot(outlier.alpha = 0.3, na.rm = TRUE) +
  labs(x = "Meetmoment", y = "Neutrofielenaantal (10^9/L)", fill = "SES-niveau") +
  theme_minimal()
```


## Relatie tussen blootstelling en uitkomst

Naast de verdeling van de blootstellingen en de uitkomst afzonderlijk, is het ook nuttig om te kijken naar de relatie tussen beide. Een **scatterplot** met een smoother geeft een eerste indruk of er een verband is tussen de PFAS-concentratie en het neutrofielenaantal, en of dat verband lineair is of niet. 


```{r}
#| label: fig-exposure-outcome-scatter
#| message: false
#| warning: false
#| fig-cap: Relatie tussen PFOS/PFOA-blootstelling en het neutrofielenaantal, met smoother

exposures_long %>%
  filter(stof %in% c("PFOS", "PFOA")) %>%
  left_join(
    dataset %>% select(id, time, neutrophil),
    by = c("id", "time")
  ) %>%
  ggplot(aes(x = concentratie, y = neutrophil)) +
  geom_point(alpha = 0.3, colour = "steelblue") +
  geom_smooth(method = "loess", se = TRUE, colour = "firebrick") +
  facet_wrap(stof~time, scales = "free_x") +
  labs(
    x = "Concentratie (μg/l)",
    y = "Neutrofielenaantal (10^9/L)",
    title = "Blootstelling-respons relatie"
  ) +
  theme_minimal()
```

Elk punt stelt één meting voor (één deelnemer op één tijdstip). De rode lijn is een loess-smoother: een flexibele curve die de gemiddelde trend in de data volgt. Het grijze/gearceerde gebied errond toont het 95%-betrouwbaarheidsinterval van die smoother. Zo kan je nagaan of de relatie ongeveer rechtlijnig is, of afbuigt bij hoge of lage concentraties.
